最高法院刑事判決　　　　　　　　　　　　　　　九十三年度台上字第三０五八號
　　上　訴　人　台灣高等法院檢察署檢察官
　　被　　　告　甲○○
右上訴人因被告貪污案件，不服台灣高等法院中華民國九十三年一月八日第二審更審
判決（九十一年度重上更(三)字第一七五號，起訴案號：台灣新竹地方法院檢察署八十
二年度偵字第三七八一號），提起上訴，本院判決如左：
    主  文
上訴駁回。
    理  由
本件原判決以公訴意旨略稱：被告甲○○、鄭通雄（業經原審法院更審前判處有期徒
刑十月，緩刑五年確定）係苗栗縣政府建管課職員，對於民眾申請建築有關開、竣工
報告及申請使用執照案件負有審核權責，均係依據法令從事公務之人員，其等均明知
開工、竣工報告及申領使用執照均須由在該縣市登記有案之合格營造商始得承造，竟
自民國八十年三月間起，主動介紹或應陳聰謨（另案偵辦）之請託，透過李麗香、藍
國華（另案偵辦）徵得允成、上昇、文彬等三家營造商及主任技師之同意，以其等之
名義供未領有營造登記證書之小型土木包商使用，被告明知陳聰謨受託辦理起造人黎
維盛等九人之建築使用執照申請案件，係自行僱用未領有營造業登記之小型土木包商
所承造，依規定應不得予以審核通過，竟基於概括之犯意，違背職務，於上開申請書
上之審查員欄內蓋章通過，使黎維盛等九人得以順利申請使用執照，迄八十一年十月
底止，陳聰謨共向各業主收取按工程造價百分之一之費用，計新台幣（下同）七萬六
千二百二十四元交與被告收受，因認被告犯有刑法第二百十三條、八十一年七月十七
日修正公布之貪污治罪條例第四條第一項第五款之罪嫌。但訊之被告矢口否認有上開
犯行，辯稱：其與陳聰謨僅有公務上之往來，並未接受請託透過藍國華代向營造廠商
借牌；其收受陳聰謨所簽發，以華南商業銀行頭份分行為付款人八十一年九月十日期
之0000000號支票，係受託代轉與藍國華，因其妻胡玉嬌失察，誤為存入帳戶
，嗣已將該筆款項領出交與藍國華；又其核發使用執照，僅須為形式審查，且申請書
上之承造人均為登記之合格營造廠，其核發使用執照全依建築法之規定云云。惟按貪
污治罪條例第四條第一項第五款違背職務收受賄賂罪，以對於違背職務之行為而收受
賄賂為其構成要件，若其收受之款項與其職務無關，即難以該罪論處。查陳聰謨於法
務部調查局苗栗縣調查站詢問中供稱：七十九年、八十年間開始為客戶辦理房屋建照
、使用執照之申請，因上開執照之申請，須經由合格營造商簽證始可，但其與營造商
不熟，故透過鄭通雄、被告代轉案件給合格營造商簽證；其係應起造人（即業主）之
委託，介紹人頭營造商，並向業主收取營造費之百分之一為代辦費，工程營造完畢後
，業主再交付營造費百分之二為介紹費及手續費，其中百分之一由被告與營造商分配
；被告於八十一年一月二十一日取得曾明鴻及歐榮幸等二件之介紹費計九千五百七十
四元，八十一年八、九月間取得邱達信、維忠企業社、張鳳招、林燕正等人之介紹費
二萬九千三百元，八十一年九月十日取得江能榮等人之介紹費三萬七千三百五十元等
語；而依卷附資料所示，維忠企業社之建造案係由案外人江秋菊審核，曾明鴻、張鳳
招之申請案係由楊浦霖審核；證人江秋菊復到庭供證：被告未曾關說審查案等語，足
見上開介紹費純為介紹合格營造商之費用，與被告審核使用執照職務並無關聯，核與
違背職務收受賄賂罪之構成要件不符。又建築物使用執照之核發，係依據內政部訂定
之使用執照審查表辦理，其應審查之項目如下：包括申請書是否填寫齊全，有無檢附
原執照查驗單副本及相片，有無按規定申報工程開工，工程每階段是否勘驗合格，竣
工建築物與核准圖要是否相符，竣工圖是否齊全，建造執照及雜項執照是否逾期，門
牌是否編妥，工寮是否拆除完畢，基地環境是否整理完畢，有無損害公共設施，損害
鄰房有案者是否解決，防空避難設備是否合格，供公眾使用之建築物是否會同有關機
關檢查合格等項；不必查驗建築物之實際承造人，則被告以申請案件符合上開內政部
訂定之審查表核准通過，尚難論以刑法第二百十三條公文書登載不實罪責，被告所辯
，尚可徵信，此外又無其他證據，足以證明被告有貪污治罪條例第四條第一項第五款
違背職務收受賄賂罪及公文書不實登載罪等犯行，犯罪自屬不能證明，因而撤銷第一
審關於被告部分之科刑判決，改判諭知被告無罪，經核於法尚無違誤。檢察官上訴意
旨略以：(一)原判決附表二所列之七件及附表一編號三、六等九件使用執照之申請案，
係被告本人親自審查發照，事後又從陳聰謨處取得報酬，上開報酬自係被告職務上行
為之對價。(二)原判決記載本件之起訴案號為台灣新竹地方法院檢察署八十二年度偵字
第三七八一、四八七號，而上開八十二年度偵字第四八七號之起訴書，已載明陳聰謨
、藍國華之上開行為，均犯有刑法二百十四條之罪，並說明陳聰謨與被告就上開使公
務員登載不實罪之間，有犯意聯絡，足見被告上開犯罪行為業已起訴，原審八十六年
度上訴字第八九三號、八十七年度上更(一)字第五三號、八十八年度上更(二)字第六０五
號均論處被告上開罪刑，原判決認被告上開犯行未經起訴，自有未合。(三)刑法第二百
十三條之罪以公務員明知不實而登載於職務上所掌之公文書，即屬相當；被告明知其
所審核之建造執照其上之承造人不實，自足以生損害於真正權利人，亦發生承造商稅
賦之課徵，自應課以上開罪刑等語。但查刑法上所謂違背職務之行為，係指在其職務
範圍內不應為而為，或應為而不為，並以所收受賄賂與公務員違背職務之行為之間具
有一定之關聯為必要。查公訴人既認定被告為苗栗縣政府建管課職員，負責民眾申請
建築有關開、竣工報告及申請使用執照案件之審核。至於介紹小型土木包商向合格營
造商借牌，並非被告之法定職務，其因介紹合格廠商借牌供他人使用而收受陳聰謨所
交付之介紹費純係單純之「建造案介紹費」，難認與被告之職務行為或違背職務行為
之間有何關聯，自不得以貪污罪論處，已據原判決敘述明確。而建築物使用執照之核
發，依據內政部訂定之項目並不包括承造廠商之審查，已如前述，則被告予以核准，
尚無違誤。原判決就被告違背職務收受賄賂及公文書不實登載罪部分均諭知無罪，自
與使公務員登載不實罪部分，無裁判上一罪之關係，且使公務員登載不實罪部分，復
未經原審予以判決，則該部分自非本院所能審究。是上訴人之上訴，非有理由，應予
駁回。
據上論結，應依刑事訴訟法第三百九十六條第一項，判決如主文。
中　　　華　　　民　　　國　　九十三　　年　　　六　　　月　　 十七 　　日
                              最高法院刑事第七庭
                                  審判長法官  莊　登　照
                                        法官  洪　明　輝
                                        法官  黃　一　鑫
                                        法官  魏　新　和
                                        法官  林　秀　夫
      右正本證明與原本無異
                                              書  記  官
中　　　華　　　民　　　國　　九十三　　年　　　六　　　月　　二十三　　日
                                                                        Ｑ
